---
title: "1.1 Descarga de matrices de expresión de genes"
date: "`r Sys.Date()`"
output: pdf_document
---

```{r setup, include=FALSE, message = FALSE, warning = FALSE}
knitr::opts_chunk$set(echo = TRUE, warning = FALSE, message = FALSE)
library(dplyr)
library(recount3)
library(stringr)
```


## 1. Descarga de datos TCGA y GTEx

```{r, message = FALSE, warning = FALSE}

# Proyectos de interés
proyectos_crc <- c("coad", "colon")

# Crear objetos *_raw y sus copias sin _raw
for (i in seq_along(proyectos_crc)) {
  nombre <- proyectos_crc[i]
  nombre_raw <- paste0("rse_gene_", nombre, "_raw")
  nombre_final <- paste0("rse_gene_", nombre)

  # Crear el objeto *_raw
  rse_obj <- recount3::available_projects(organism = "human") %>%
    filter(file_source %in% c("tcga", "gtex"), project == toupper(nombre)) %>%
    recount3::create_rse()

  # Asignar ambas versiones
  assign(nombre_raw, rse_obj)
  assign(nombre_final, rse_obj)
}

# Limpiar variables auxiliares
rm(proyectos_crc, i, nombre, nombre_raw, nombre_final, rse_obj)

```


```{r, message = FALSE, warning = FALSE}
dim(rse_gene_coad)
dim(rse_gene_colon)
```

eliminación de duplicados por genes Y
```{r, message = FALSE, warning = FALSE}
## 2. Paso 1: Eliminación de duplicados

# Filtrar genes que NO contienen "_PAR_Y" en COAD y COLON
rse_gene_coad <- rse_gene_coad[!grepl("_PAR_Y", rownames(rse_gene_coad)), ]
rse_gene_colon <- rse_gene_colon[!grepl("_PAR_Y", rownames(rse_gene_colon)), ]

# Ver dimensiones resultantes
dim(rse_gene_coad)
dim(rse_gene_colon)
```


detectar duplicados en las muestras
```{r, message = FALSE, warning = FALSE}
cat("Duplicados en COAD (tcga_barcode): ", 
    sum(duplicated(colData(rse_gene_coad)$`tcga.tcga_barcode`)), "\n")

cat("Duplicados en COLON (gtex.sampid): ", 
    sum(duplicated(colData(rse_gene_colon)$`gtex.sampid`)), "\n")
```



```{r, message = FALSE, warning = FALSE}
# Identificar duplicados por tcga.tcga_barcode o gtex.sampid y quedarse con la de menor total_reads
df_duplicados <- list()

if (sum(duplicated(colData(rse_gene_coad)$`tcga.tcga_barcode`)) > 0) {
  df_duplicados$coad <- tibble(
    external_id = colnames(rse_gene_coad),
    sample_id = colData(rse_gene_coad)$`tcga.tcga_barcode`
  ) %>%
    group_by(sample_id) %>%
    filter(n() > 1) %>%
    ungroup() %>%
    mutate(
      total_reads = colSums(recount3::compute_read_counts(rse_gene_coad)[, external_id])
    )
}

if (sum(duplicated(colData(rse_gene_colon)$`gtex.sampid`)) > 0) {
  df_duplicados$colon <- tibble(
    external_id = colnames(rse_gene_colon),
    sample_id = colData(rse_gene_colon)$`gtex.sampid`
  ) %>%
    group_by(sample_id) %>%
    filter(n() > 1) %>%
    ungroup() %>%
    mutate(
      total_reads = colSums(recount3::compute_read_counts(rse_gene_colon)[, external_id])
    )
}

if (length(df_duplicados) > 0) {
  df_duplicados <- bind_rows(df_duplicados, .id = "proyecto")
}

# Seleccionar duplicados que NO son la muestra con más reads (para eliminar)
external_ids_a_eliminar <- df_duplicados %>%
  group_by(sample_id) %>%
  arrange(desc(total_reads)) %>%
  mutate(rn = row_number()) %>%
  filter(rn > 1) %>%
  pull(external_id)

# Eliminar columnas duplicadas
rse_gene_coad <- rse_gene_coad[, !colnames(rse_gene_coad) %in% external_ids_a_eliminar]
rse_gene_colon <- rse_gene_colon[, !colnames(rse_gene_colon) %in% external_ids_a_eliminar]

# Dimensiones finales
dim(rse_gene_coad)
dim(rse_gene_colon)
```


creación de metadatos COAD
```{r, message = FALSE, warning = FALSE}
metadata_interes_coad <- SummarizedExperiment::colData(rse_gene_coad) %>%
  tibble::as_tibble() %>%
  dplyr::transmute(
    external_id = external_id,
    barcode = `tcga.tcga_barcode`,
    submitter_id = `tcga.gdc_submitter_id`,
    proyecto = `tcga.gdc_cases.project.project_id`,
    study = study,
    
    tipo_tejido = dplyr::na_if(
      tolower(dplyr::coalesce(
        `tcga.gdc_cases.samples.sample_type`,
        `tcga.cgc_sample_sample_type`
      )),
      "not reported"
    ),
    sexo = dplyr::na_if(
      tolower(dplyr::coalesce(
        `tcga.gdc_cases.demographic.gender`,
        `tcga.cgc_case_gender`
      )),
      "not reported"
    ),
    etnicidad = dplyr::na_if(
      tolower(dplyr::coalesce(
        `tcga.gdc_cases.demographic.ethnicity`,
        `tcga.cgc_case_ethnicity`,
        `tcga.xml_ethnicity`
      )),
      "not reported"
    ),
    raza = dplyr::na_if(
      tolower(dplyr::coalesce(
        `tcga.gdc_cases.demographic.race`,
        `tcga.cgc_case_race`,
        `tcga.xml_race_list`
      )),
      "not reported"
    ),
    vital_status = dplyr::na_if(
      tolower(dplyr::coalesce(
        `tcga.gdc_cases.diagnoses.vital_status`,
        `tcga.cgc_case_vital_status`,
        `tcga.xml_vital_status`
      )),
      "not reported"
    ),
    edad_diagnostico = dplyr::coalesce(
      `tcga.gdc_cases.diagnoses.age_at_diagnosis`,
      `tcga.cgc_case_age_at_diagnosis`
    ),
    tumor_stage = dplyr::na_if(
      tolower(dplyr::coalesce(
        `tcga.gdc_cases.diagnoses.tumor_stage`,
        `tcga.cgc_case_pathologic_stage`,
        `tcga.xml_stage_event_pathologic_stage`
      )),
      "not reported"
    ),
    is_ffpe = dplyr::na_if(
      tolower(dplyr::coalesce(
        as.character(`tcga.gdc_cases.samples.is_ffpe`),
        as.character(`tcga.cgc_sample_is_ffpe`)
      )),
      "not reported"
    ),

    
    # nuevos campos agregados sin coalesce
    tnm_categorias = `tcga.xml_stage_event_tnm_categories`,
    pathologic_t = `tcga.cgc_case_pathologic_t`,
    pathologic_n = `tcga.cgc_case_pathologic_n`,
    morfologia = `tcga.gdc_cases.diagnoses.morphology`
  )
```


filtrado de metadatos incompletos o sesgados
```{r, message = FALSE, warning = FALSE}
metadata_interes_coad <- metadata_interes_coad %>%
  dplyr::filter(
    !is.na(tipo_tejido),
    !is.na(sexo),
    !is.na(vital_status),
    !is.na(edad_diagnostico),
    !is.na(tumor_stage),
    is_ffpe != "true", # se agrega por sesgo
    is_ffpe != TRUE
  )

```


completar campos patológicos desde tnm_categorias
```{r, message = FALSE, warning = FALSE}
metadata_interes_coad <- metadata_interes_coad %>%
  dplyr::mutate(
    pathologic_t = dplyr::if_else(
      is.na(pathologic_t) & !is.na(tnm_categorias),
      stringr::str_extract(tnm_categorias, "T[^N]+"),
      pathologic_t
    ),
    pathologic_n = dplyr::if_else(
      is.na(pathologic_n) & !is.na(tnm_categorias),
      stringr::str_extract(tnm_categorias, "N[^M]+"),
      pathologic_n
    )
  ) %>%
  dplyr::select(-tnm_categorias)
```

diagnóstico de NA por fila
(Cuenta cuántos valores NA tiene cada fila, y agrupa por esa cantidad para ver distribución de metadatos incompletos -opcional analisis-) 

metadata_interes_coad %>%
  dplyr::mutate(cantidad_na = apply(., 1, function(row) sum(is.na(row)))) %>%
  dplyr::count(cantidad_na, sort = TRUE)
  
  
metadata_interes_coad %>%
  dplyr::mutate(cantidad_na = apply(., 1, function(row) sum(is.na(row)))) %>%
  dplyr::filter(cantidad_na == 2) #o los que salgan 2 o 1 o 3....


excluir muestras metastásicas o recurrentes
```{r, message = FALSE, warning = FALSE}
metadata_interes_coad <- metadata_interes_coad %>%
  dplyr::filter(
    !grepl("metastatic|recurrent tumor", tipo_tejido, ignore.case = TRUE)
  )

table(metadata_interes_coad$tipo_tejido)
```



creación de metadatos para GTEx Colon
```{r, message = FALSE, warning = FALSE}
metadata_interes_colon <- SummarizedExperiment::colData(rse_gene_colon) %>%
  tibble::as_tibble() %>%
  dplyr::select(
    external_id,
    barcode = `gtex.sampid`,
    study,
    sexo= `gtex.sex`,
    edad= `gtex.age`,
    subregion = `gtex.smtsd`
  ) %>%
  dplyr::mutate(
    subregion = stringr::str_replace(subregion, "Colon - ", ""),
    subregion = stringr::str_replace_all(subregion, "\\s+", "")
  )
```


filtrar genes con al menos una lectura: Elimina genes con 0 reads totales en todas las muestras.
```{r, message = FALSE, warning = FALSE}
rse_gene_coad <- rse_gene_coad[
  rowSums(recount3::compute_read_counts(rse_gene_coad)) > 0, 
]

rse_gene_colon <- rse_gene_colon[
  rowSums(recount3::compute_read_counts(rse_gene_colon)) > 0, 
]

dim(rse_gene_coad)
dim(rse_gene_colon)
```

detección de genes duplicados (sin versión): Identifica genes con nombres duplicados ignorando la versión (ENSG00000... .1 → ENSG00000...).
```{r, message = FALSE, warning = FALSE}
rownames(rse_gene_coad) %>%
  sub("\\..*", "", .) %>%
  {\(x) unique(x[duplicated(x)])}()

rownames(rse_gene_colon) %>%
  sub("\\..*", "", .) %>%
  {\(x) unique(x[duplicated(x)])}()
```

intersección de genes comunes: Obtiene los genes que están presentes en ambos datasets (COAD y Colon) sin considerar la versión del gen.
```{r, message = FALSE, warning = FALSE}
genes_recount <- intersect(
    rownames(rse_gene_coad) %>% sub("\\..*", "", .),
    rownames(rse_gene_colon) %>% sub("\\..*", "", .)
)
```

guardar metadatos, matrices de gtenes y genes comunes:
```{r, message = FALSE, warning = FALSE}

getwd()         # muestra la carpeta actual
save(metadata_interes_coad, file = "metadata_coad.RData")
save(metadata_interes_colon, file = "metadata_colon.RData")
save(rse_gene_coad, rse_gene_colon, file = "genMatrix.RData")
save(genes_recount, file = "genes_recount.RData")
```
