---
title: "1.2 Descarga de matrices de expresión de isoformas"
date: "`r Sys.Date()`"
output: pdf_document
---

```{r setup, include=FALSE}
knitr::opts_chunk$set(echo = TRUE)
```

Descargamos archivos de [GTEx Portal](https://gtexportal.org/home/downloads/adult-gtex/metadata) Este repositorio nos aporta datos de tejido normal.

- Metadatos: *GTEx_Analysis_v8_Annotations_SampleAttributesDS.txt*
- Conteo esperado de los transriptos: *GTEx_Analysis_2017-06-05_v8_RSEMv1.3.0_transcript_expected_count.gct.gz*

Leemos la matriz de metadatos:
```{r eval = FALSE}
library(data.table)
metadataFile_GTEx <- "GTEx_Analysis_v8_Annotations_SampleAttributesDS.txt"
metadata_GTEx <- read.csv(metadataFile_GTEx, sep="\t", header=TRUE)
```

La matriz de metadatos posee información de muchos tejidos. Filtramos la matriz para obtener sólo la metadata de las muestras provenientes de tejido de colon.

```{r eval = FALSE}
metadata_GTEx <- metadata_GTEx[metadata_GTEx$SMTS == "Colon", ]
colon_samples <- metadata_GTEx$SAMPID
```

El archivo que contiene la expresión de los transcriptos, es muy grande como para leerlo en memoria (debido a que contiene información de varios tejidos).
Procedemos a leer el archivo linea por linea, filtrando por tejido, para obtener un nuevo archivo con los datos que nos interesan.

```{r eval = FALSE}
input_filename <- "GTEx_Analysis_2017-06-05_v8_RSEMv1.3.0_transcript_expected_count.gct.gz"
output_filename <- "GTex_Colon_iso.gct"

input_file <- file(input_filename, open = "r")
output_file <- file(output_filename, open = "w")
header <- readLines(input_file, n = 2) #primeras dos lineas (cabecera y dimensiones)
writeLines(header, output_file)

samples <- readLines(input_file, n = 1)  # Nombres de las muestras
samples <- unlist(strsplit(samples, "\t"))  # Dividir la línea en columnas
```

Utilizamos los nombres de las muestras de colon de la matriz de metadata para filtrar en la matriz de expresión, conservando las columnas 1 y 2 ya que poseen los nombres de transcripto y gen.

```{r eval = FALSE}
idx_colon <- which(samples %in% colon_samples)
writeLines(paste(samples[c(1, 2, idx_colon)], collapse = "\t"), output_file)
while (length(line <- readLines(input_file, n = 1)) > 0) {
  values <- unlist(strsplit(line, "\t"))
  writeLines(paste(values[c(1, 2, idx_colon)], collapse = "\t"), output_file)
}
close(input_file)
close(output_file)
```

Finalmente logramos obtener un archivo *GTex_Colon_iso.gct* con los conteos esperados de los transcriptos, para tejido normal de colon.

-----

Obtener genes asociados a las isoformas en comun entre las matrices de gtex y tcga
```{r eval = FALSE}
TCGA_COAD_isoData <- as.data.frame(fread("TCGA_COAD_counts.tsv.gz"))
GTex_Colon_IsoData <- as.data.frame(fread("GTex_Colon_iso.gct", skip = 2))

#Borrar filas con la cadena _PAR_Y en los id de genes y transcriptos
GTex_Colon_IsoData <- GTex_Colon_IsoData[
  !grepl("_PAR_Y$", GTex_Colon_IsoData$transcript_id) 
  & !grepl("_PAR_Y$", GTex_Colon_IsoData$gene_id), ]

# Separar la columna V1 por el delimitador "|"
TCGA_V1 <- do.call(rbind, strsplit(TCGA_COAD_isoData$V1, "\\|"))

# Agregar columnas transcript_id y gene_id
TCGA_COAD_isoData$transcript_id <- TCGA_V1[, 1]
TCGA_COAD_isoData$gene_id <- TCGA_V1[, 2]
newCols <- c("transcript_id", "gene_id", 
             setdiff(names(TCGA_COAD_isoData), c("V1", "transcript_id", "gene_id")))
TCGA_COAD_isoData <- TCGA_COAD_isoData[, newCols]

#Quitar numero de versión
GTex_Colon_IsoData$transcript_id <- sub("\\.[0-9]+$", "", GTex_Colon_IsoData$transcript_id)
GTex_Colon_IsoData$gene_id <- sub("\\.[0-9]+$", "", GTex_Colon_IsoData$gene_id)
TCGA_COAD_isoData$transcript_id <- sub("\\.[0-9]+$", "", TCGA_COAD_isoData$transcript_id)
TCGA_COAD_isoData$gene_id <- sub("\\.[0-9]+$", "", TCGA_COAD_isoData$gene_id)

#formatear y renombrar filas
rownames(GTex_Colon_IsoData) <- paste(
  GTex_Colon_IsoData$transcript_id, GTex_Colon_IsoData$gene_id, sep = "|")
rownames(TCGA_COAD_isoData) <- paste(
  TCGA_COAD_isoData$transcript_id, TCGA_COAD_isoData$gene_id, sep = "|")

#eliminar isoformas no expresadas
TCGA_COAD_isoData <- TCGA_COAD_isoData[rowSums(TCGA_COAD_isoData[,3:548]) > 0, ]
GTex_Colon_IsoData <- GTex_Colon_IsoData[rowSums(GTex_Colon_IsoData[,3:781]) > 0, ]

#Obtener las filas en comun de ambas matrices de GTEX y TCGA
commonTranscripts <- intersect(rownames(GTex_Colon_IsoData), rownames(TCGA_COAD_isoData))

#acotar a transcriptos en comun entre tcga y gtex
TCGA_COAD_isoData <- TCGA_COAD_isoData[commonTranscripts,]
GTex_Colon_IsoData <- GTex_Colon_IsoData[commonTranscripts,]

#Obtener los genes correspondientes
genesFromIso <- unique(sub(".*\\|", "", commonTranscripts))

#Guardamos los genes en comun de las isoformas
save(genesFromIso, file = "genesFromIso.RData")
```
