---
title: "2 Genes y muestras en comun"
output: pdf_document
date: "`r Sys.Date()`"
---

```{r setup, include=FALSE, message = FALSE, warning = FALSE}
knitr::opts_chunk$set(echo = TRUE, warning = FALSE, message = FALSE)
```

Cargar matrices de metadata obtenidas del paso 1.1
```{r, message = FALSE, warning = FALSE}

load("metadata_coad.RData")
load("metadata_colon_v1.RData")

metadata_interes_coad <- data.frame(metadata_interes_coad)
metadata_interes_colon <- data.frame(metadata_interes_colon)

rownames(metadata_interes_coad) <- metadata_interes_coad$barcode
metadata_interes_coad$barcode <- NULL
```

Estratificación de la edad
```{r, message = FALSE, warning = FALSE}

metadata_interes_coad$edad_diagnostico <- 
  ifelse(metadata_interes_coad$edad_diagnostico < 100, metadata_interes_coad$edad_diagnostico * 365, metadata_interes_coad$edad_diagnostico)
metadata_interes_coad$age_temp <- floor(metadata_interes_coad$edad_diagnostico / 365.25)
metadata_interes_coad$edad_diagnostico <- cut(
  metadata_interes_coad$age_temp, 
  breaks = c(19, 29, 39, 49, 59, 69, 79, Inf), 
  labels = c("20-29", "30-39", "40-49", "50-59", "60-69", "70-79", "80+"), 
  right = TRUE
)

metadata_interes_coad$age_temp <- NULL
colnames(metadata_interes_colon)[3] <- "edad_diagnostico"
```

Corregir el resto de las variables
```{r, message = FALSE, warning = FALSE}

metadata_interes_colon$sexo <- ifelse(metadata_interes_colon$sexo == 1, "male", "female")

rownames(metadata_interes_colon) <-metadata_interes_colon$barcode
metadata_interes_colon$barcode <- NULL
metadata_interes_coad$study <- NULL
metadata_interes_colon$study <- NULL
metadata_interes_coad$subregion <- NA

metadata_interes_colon$proyecto <- "GTEX-COLON"

metadata_interes_coad$tipo_tejido <- ifelse(metadata_interes_coad$tipo_tejido == "primary tumor", "T", "N")
metadata_interes_colon$tipo_tejido <- "N"

```


Llevar ambas matrices a las mismas columnas para luego unificarlas
```{r, message = FALSE, warning = FALSE}
metadata_interes_colon[c("submitter_id","etnicidad", "raza", "vital_status", "tumor_stage", "pathologic_t", "pathologic_n", "morfologia", "is_ffpe")] <- NA
newOrderColumns <- c("external_id","submitter_id","proyecto", "tipo_tejido","subregion","edad_diagnostico","sexo",
                     "etnicidad","raza","vital_status","tumor_stage","pathologic_t","pathologic_n","morfologia","is_ffpe")

metadata_interes_coad <- metadata_interes_coad[,newOrderColumns]
metadata_interes_colon <- metadata_interes_colon[,newOrderColumns]

```

Generar matriz de metadata unificada
```{r, message = FALSE, warning = FALSE}

metadataCOADunificada <- rbind(metadata_interes_coad,metadata_interes_colon)
```

Obtener los nombres de la muestras en comun entre las matrices de genes y las de isoformas.
Para esto, usamos los nombres de muestras obtenidos de la matriz de metadatos (obtenida desde la perspectiva del proceso para genes), junto con las muestras que conforman a las matrices de expresión de isoformas.
```{r, message = FALSE, warning = FALSE}

#Cargar matrices de expresión de isoformas
TCGA_COAD_isoData <- as.data.frame(fread("TCGA_COAD_counts.tsv.gz"))
GTex_Colon_IsoData <- as.data.frame(fread("GTex_Colon_iso.gct", skip = 2))

COAD_isoSamples <- c(colnames(TCGA_COAD_isoData)[-1], colnames(GTex_Colon_IsoData)[-c(1,2)])

samplesGTEX <- intersect(colnames(GTex_Colon_IsoData),rownames(metadataCOADunificada))
samplesTCGA <- intersect(colnames(TCGA_COAD_isoData), metadataCOADunificada$submitter_id)
samplesTCGA <- rownames(metadataCOADunificada[metadataCOADunificada$proyecto == "TCGA-COAD",]) 

commonSamples <- c(samplesTCGA,samplesGTEX) #MUESTRAS EN COMUN
```

Con las muestras en comun, filtramos la metadata unificada
```{r, message = FALSE, warning = FALSE}

metadataCOADunificada <- metadataCOADunificada[commonSamples,]
save(metadataCOADunificada, file = "metadataCOADunificada.RData")
```

-----------
Obtener los genes en comun entre matrices de genes e isoformas
```{r, message = FALSE, warning = FALSE}

load("genes_recount.RData") # Genes obtenidos del paso 1.1
load("genesFromIso.RData")  # Genes obtenidos del paso 1.2

#Encontrar los genes en comun entre la matriz de expresión de genes y la matriz de expresión de isoformas
commonGenesCOAD <- intersect(genes_recount_coad, genesFromIso) # GENES EN COMUN
save(commonGenesCOAD, file="commonGenesCOAD.RData")

```
