---
title: "3.1 Unificacion de Matrices de Genes y Metadata"
output: pdf_document
date: "`r Sys.Date()`"
---

```{r setup, include=FALSE, message = FALSE, warning = FALSE}
knitr::opts_chunk$set(echo = TRUE, warning = FALSE, message = FALSE)
```

Las matrices de metadatos y la lista de genes comunes se procesan

_Cargar los objetos preprocesados unificados.
_Filtrar rse_gene_coad y rse_gene_colon para quedarse solo con genes y muestras comunes.
_Asignar nombres de columnas más legibles.
_Obtener matrices de conteo de reads para ambos datasets.
_Unir en una sola matriz y reordena por consistencia con metadatos y lista de genes.
```{r, message = FALSE, warning = FALSE}
#Carga de matrices de expresion del paso 1.1
load("genMatrix.RData")

#Carga de matrices resultantes de paso 2
metadata_comunes <- get(load("metadataCOADunificada.RData"))
genes_comunes <- get(load("commonGenesCOAD.RData"))

rownames(rse_gene_coad) <- sub("\\.\\d+$", "", rownames(rse_gene_coad))
rownames(rse_gene_colon) <- sub("\\.\\d+$", "", rownames(rse_gene_colon))

rse_gene_coad <- rse_gene_coad[
  genes_comunes[genes_comunes %in% rownames(rse_gene_coad)],
  metadata_comunes$external_id[metadata_comunes$external_id %in% colnames(rse_gene_coad)]
]

rse_gene_colon <- rse_gene_colon[
  genes_comunes[genes_comunes %in% rownames(rse_gene_colon)],
  metadata_comunes$external_id[metadata_comunes$external_id %in% colnames(rse_gene_colon)]
]

dim(rse_gene_coad)
dim(rse_gene_colon)

colnames(rse_gene_coad) <- colData(rse_gene_coad)$`tcga.tcga_barcode`
colnames(rse_gene_colon) <- colData(rse_gene_colon)$`gtex.sampid`

read_counts_gene_coad <- recount3::compute_read_counts(rse_gene_coad)
read_counts_gene_colon <- recount3::compute_read_counts(rse_gene_colon)

read_counts_all <- cbind(
  read_counts_gene_coad,
  read_counts_gene_colon
)

# Reordenar filas y columnas 
read_counts_all <- read_counts_all[
  genes_comunes[genes_comunes %in% rownames(read_counts_all)],
  rownames(metadata_comunes)[rownames(metadata_comunes) %in% colnames(read_counts_all)]
]

dim(read_counts_all) #MATRIZ DE GENES UNIFICADA



```

guardar matriz final y limpiar entorno
```{r, message = FALSE, warning = FALSE}

getwd() # muestra la carpeta actual
gene_counts <-read_counts_all
save(gene_counts, file = "gene_counts.RData")

rm(list = setdiff(ls(), c("gene_counts", "read_counts_all", "metadata_comunes")))

```

