---
title: "4.1 Análisis exploratorio de matrices de expresión"
author: "GM"
date: "`r Sys.Date()`"
output:
  pdf_document: default
# html_document: default
---

```{r setup, include=FALSE}
knitr::opts_chunk$set(echo = TRUE)
```

```{r, message=FALSE, warning=FALSE}
library(dplyr)
library(tidyr)
library(stringr)
library(ggplot2)
library(future)

```

```{r, include = FALSE}
plan("multicore", workers = 6)
options(future.globals.maxSize = 110 * 1024 ^ 3) # for 110 Gb RAM
```

```{r}
# load previously saved object, just for compiling
load('geneExp_filt_counts.RData')
load('isoData_filt_counts.RData')
load('geneIso_f.RData')
load('metadataCOADunificada.RData')
load('pca_res_gene.RData')
load('pca_res_iso.RData')

```
Carga de las matrices de expresión

```{r, eval = TRUE}
load('gene_counts.RData')
gene_counts_v1 <- gene_counts
```

```{r}
head(gene_counts_v1[,1:4])
```

Matriz de expresión de transcritos

```{r, eval = TRUE}
load('COAD_isoData_unificada.RData')
```

```{r}
head(COAD_isoData[,1:4])
```

Matriz de relación gen-transcrito

```{r, eval = TRUE}
geneIso <- data.frame(gene_id = str_split(rownames(COAD_isoData),
                                          '[|]', simplify = TRUE)[,2],
                      transcript_id = str_split(rownames(COAD_isoData),
                                                '[|]', simplify = TRUE)[,1])
```

```{r, eval = FALSE}
rownames(COAD_isoData) <- geneIso$transcript_id
```

Carga de la matriz de metadata de las muestras

```{r, eval = FALSE}
load('metadataCOADunificada.RData')
```

```{r}
head(metadataCOADunificada)
```

Identificación de las muestras que están representadas en las matrices de
expresión

```{r}
table(colnames(COAD_isoData) %in% colnames(gene_counts_v1))
```

```{r}
table(colnames(gene_counts_v1) %in% colnames(COAD_isoData))
```

Comparar genes y transcriptos para verificar que estén representados en ambas matrices de expresión

```{r}
table(rownames(gene_counts_v1) %in% unique(geneIso$gene_id))
```

```{r}
table( unique(geneIso$gene_id) %in% rownames(gene_counts_v1))
```

Explorando la matriz de metadatos

```{r}
metadataCOADunificada %>%
  group_by(proyecto, tipo_tejido, sexo) %>%
  summarise(n = n()) %>%
  ggplot(aes(x = tipo_tejido, y = n, fill = sexo)) +
  geom_bar(stat = 'identity', position = position_dodge2()) +
  facet_grid(~proyecto, scales = 'free_x',space = 'free_x') +
  theme_bw()
```



```{r}
gene_counts_v1 %>%
  as.data.frame() %>%
  summarise(across(everything(), mean, na.rm = TRUE)) %>%
  pivot_longer(everything(), names_to = "sample", 
               values_to = "meanGeneExpression") %>%
  left_join(COAD_isoData %>%
              summarise(across(everything(), mean, na.rm = TRUE)) %>%
              pivot_longer(everything(), names_to = "sample", 
               values_to = "meanIsoExpression")) %>%
  as.data.frame() %>%
  left_join(metadataCOADunificada %>%
              mutate(sample = rownames(metadataCOADunificada)) %>%
              select(sample, proyecto, tipo_tejido, sexo)) -> df

```

```{r}
df %>%
  ggplot(aes(x = tipo_tejido, y = meanIsoExpression, color = sexo)) +
  geom_boxplot() +
  facet_grid(~proyecto ) +
  theme_bw()
```

```{r}
df %>%
  ggplot(aes(x = tipo_tejido, y = meanGeneExpression, color = sexo)) +
  geom_boxplot() +
  facet_grid(~proyecto ) +
  theme_bw()
```

En escala log2

```{r}

df %>%
  ggplot(aes(x = tipo_tejido, y = log2(meanGeneExpression), color = sexo)) +
  geom_boxplot() +
  facet_grid(~proyecto) +
  theme_bw()
```

```{r}

df %>%
  ggplot(aes(x = tipo_tejido, y = log2(meanIsoExpression), color = sexo)) +
  geom_boxplot() +
  facet_grid(~proyecto ) +
  theme_bw()
```

Filtrado de genes e isoformas
Filtrado de genes e isoformas

- Antes que nada vamos a redondear los isoform counts

```{r, eval = FALSE}
COAD_isoData <- round(COAD_isoData) 
```

- Vamos a eliminar los genes que tienen 0 expresion en el 90% o mas de las muestras

```{r, eval = FALSE}
geneExp_filt_counts <- gene_counts_v1[ rowSums(gene_counts_v1 == 0) < round(0.9*ncol(gene_counts_v1)),]
dim(geneExp_filt_counts)
```

- Eliminamos las isoformas asociadas a esos genes y las que tienen 0 counts en todas las muestras

```{r, eval = FALSE}
COAD_isoData %>% 
  filter(rownames(COAD_isoData) %in% geneIso[geneIso$gene_id %in% rownames(geneExp_filt_counts),'transcript_id'])-> isoData_filt_counts
isoData_filt_counts[rowSums(isoData_filt_counts) > 0,] -> isoData_filt_counts
dim(isoData_filt_counts)
```

Actualizamos la gene_iso matrix y si es necesario la matriz de genes para eliminar genes que ya no tienen expresion en la matriz de isoformas

```{r, eval = FALSE}
geneIso_f <- geneIso[geneIso$transcript_id %in% rownames(isoData_filt_counts),]
geneExp_filt_counts <- geneExp_filt_counts[unique(geneIso_f$gene_id),]
save(geneIso_f, file ="geneIso_f.RData")
```

```{r}
dim(geneExp_filt_counts)
```

```{r cleaning space, echo = FALSE, eval = FALSE}
rm(geneIso)
rm(COAD_isoData)
rm(gene_counts_v1)
gc()
```

```{r, eval = FALSE}
tpm_gene_matrix <- apply(geneExp_filt_counts, 2, function(x) (x / sum(x)) * 1e6)  
data_pca_gene <- log2(tpm_gene_matrix + 1)  # Log-transformar
```


```{r, eval = FALSE}
tpm_iso_matrix <- apply(isoData_filt_counts, 2, function(x) (x / sum(x)) * 1e6)  
data_pca_iso<- log2(tpm_iso_matrix + 1)  # Log-transformar
```


```{r, eval = FALSE}
pca_res_gene <- prcomp(t(data_pca_gene), scale. = TRUE)  # Transponer para que muestras sean filas

```

```{r, eval = FALSE}
pca_res_iso <- prcomp(t(data_pca_iso), scale. = TRUE)  # Transponer para que muestras sean filas

```

```{r, echo= FALSE, eval = FALSE}
rm(tpm_gene_matrix)
rm(tpm_iso_matrix)
rm(data_pca_gene)
rm(data_pca_iso)
gc()
```

```{r}
pca_df <- data.frame(PC1 = pca_res_gene$x[,1], 
                     PC2 = pca_res_gene$x[,2], 
                     proyecto = metadataCOADunificada$proyecto,
                     condicion = metadataCOADunificada$tipo_tejido,
                     sexo = metadataCOADunificada$sexo)

ggplot(pca_df %>%
         mutate(proyecto = paste(proyecto, condicion, sep = "-")),
       aes(x = PC1, y = PC2, color = proyecto)) +
  geom_point(size = 4, alpha = 0.5) +
  labs(x = "PC1", y = "PC2") +
  theme_minimal() +
  scale_color_brewer(palette = 'Dark2')

```


```{r}
ggplot(pca_df %>%
         mutate(proyecto = paste(proyecto, condicion, sep = "-")),
       aes(x = PC1, y = PC2, color = sexo)) +
  geom_point(size = 4, alpha = 0.5) +
  labs(x = "PC1", y = "PC2") +
  theme_minimal() +
  scale_color_brewer(palette = 'Dark2')

```


```{r}
pca_iso_df <- data.frame(PC1 = pca_res_iso$x[,1], 
                     PC2 = pca_res_iso$x[,2], 
                     proyecto = metadataCOADunificada$proyecto,
                     condicion = metadataCOADunificada$tipo_tejido,
                     sexo = metadataCOADunificada$sexo)

ggplot(pca_iso_df %>%
       mutate(proyecto = paste(proyecto, condicion, sep = "-")),
       aes(x = PC1, y = PC2, color = proyecto)) +
  geom_point(size = 4, alpha = 0.5) +
  labs(x = "PC1", y = "PC2") +
  theme_minimal() +
  scale_color_brewer(palette = 'Dark2')

```


```{r}
ggplot(pca_iso_df %>%

         mutate(proyecto = paste(proyecto, condicion, sep = "-")),
       aes(x = PC1, y = PC2, color = sexo)) +
  geom_point(size = 4, alpha = 0.5) +
  labs(x = "PC1", y = "PC2") +
  theme_minimal() +
  scale_color_brewer(palette = 'Dark2')

```