---
title: "5.2 Genes con splicing diferencial"
date: "`r Sys.Date()`"
output: pdf_document
---

```{r setup, include=FALSE, message = FALSE, warning = FALSE}
knitr::opts_chunk$set(echo = TRUE, warning = FALSE, message = FALSE)

```


```{r, message = FALSE, warning = FALSE}
load("geneIso_f.RData") #Obtenido en el paso 4.1
load("corrected_iso_counts.RData") #Obtenida en el paso 4.2
load("metadataCOADunificada.RData") #Obtenida en el paso 2

#verificar orden
table(colnames(corrected_iso_counts) == rownames(metadataCOADunificada)) #TRUE

colnames(geneIso_f) <- c("gene_id","isoform_id")
rownames(geneIso_f) <- geneIso_f$isoform_id

#verificar orden
table(geneIso_f$isoform_id == rownames(corrected_iso_counts)) #TRUE

designMatrix<-data.frame(
  sample=factor(rownames(metadataCOADunificada), levels=rownames(metadataCOADunificada)),
  condition= factor(metadataCOADunificada$tipo_tejido, levels=c("N","T"))
)
rownames(designMatrix)<-designMatrix[,"sample"]

```

Criterio de filtro:
Eliminamos los genes que tienen solo una isoforma ya que la expresión diferencial de genes la evaluaremos con edgeR
```{r, message = FALSE, warning = FALSE}
library(NBSplice)
library(dplyr)

geneIso_f %>%
  group_by(gene_id) %>%
  # contar numero de isoformas por gen
  summarise(n = n()) %>%
  # mantener los genes que tienen mas de una
  filter(n >1) %>% 
  pull(gene_id) -> genes_multi_iso


length(genes_multi_iso) 

# filtrar la matriz de relaciones genes - isoformas para conservar los genes seleccionados
geneIso_f %>%
  filter(gene_id %in% genes_multi_iso) -> geneIso_f_mi

dim(geneIso_f_mi)
# [1] 154739 isoforms

# filtrar la matriz de conteo de las isoformas para conservar los genes seleccionados
corrected_iso_counts_fmi <- corrected_iso_counts[geneIso_f_mi$isoform_id,]
```

Generar el isoDataSet e identificar las isoformas de baja expresión
```{r, message = FALSE, warning = FALSE}

myIsoDataSet<-IsoDataSet(corrected_iso_counts_fmi, designMatrix, "condition",
                         geneIso_f_mi, BPPARAM = MulticoreParam(workers = 2))

myIsoDataSet <- buildLowExpIdx(myIsoDataSet, "condition", ratioThres = 0.01, countThres = 1)

length(myIsoDataSet@lowExpIndex) # cantidad de isoformas de baja expresion detectadas

```

Expresión diferencial: Filtrar los genes con splicing diferencial
```{r, message = FALSE, warning = FALSE}

myDSResults <- NBTest(myIsoDataSet, colName = "condition", test = "F")

dsRes <- GetDSResults(myDSResults)
dsRes <- dsRes[dsRes$geneFDR < 0.05,]

dsRes$absChange <- abs(dsRes$ratio_N - dsRes$ratio_T)
dsRes <- dsRes[dsRes$absChange > 0.05,]

DSG_iso <- as.data.frame(cbind(dsRes$gene,dsRes$iso))
colnames(DSG_iso) <- c("gene","iso")

```

Guardar la matriz reducida a los DSG encontrados
```{r, message = FALSE, warning = FALSE}
load("corrected_iso_counts.RData")
isoData_DSG <- corrected_iso_counts[rownames(corrected_iso_counts) %in% DSG_iso$iso,]
dim(isoData_DSG)
save(isoData_DSG, DSG_iso, file = "isoData_DSG.RData")
```

Guardar la matriz de isoformas en com con el filtrado de multi-iso
```{r, message = FALSE, warning = FALSE}
corrected_iso_counts_fmi_cpm <- isoCounts(myIsoDataSet)
save(corrected_iso_counts_fmi_cpm, file = "isoData_f_cpm.RData") #Necesaria para clustering

```

